ACORDAO-COMPLETO-2534509

ACÓRDÃO 3144/2022 ATA 20/2022 - SEGUNDA CÂMARA

VISTOS, relatados e discutidos estes autos referentes à Tomada de Contas Especial instaurada pela Secretaria Especial de Cultura, tendo como responsáveis a firma individual Ricardo de Souza Barata, bem como o seu titular, Sr. Ricardo de Souza Barata, em razão da omissão no dever de prestar contas dos recursos captados por força do projeto cultural Pronac 12-7857.
ACORDAM os Ministros do Tribunal de Contas da União, reunidos em sessão da 2ª Câmara, ante as razões expostas pelo Relator, em:
9.1. com fundamento nos arts. 1º, inciso I, 16, inciso III, alínea "a", 19, caput, e 23, inciso III, da Lei 8.443/1992, julgar irregulares as contas da empresa individual Ricardo de Souza Barata e do Sr. Ricardo de Souza Barata, condenando o seu espólio, na pessoa de sua administradora provisória, Sra. Mádia Shadye Gondim Quara, ou, caso tenha havido a partilha, seus herdeiros até o limite do valor do patrimônio transferido, ao pagamento das importâncias abaixo especificadas, atualizadas monetariamente e acrescidas dos juros de mora, calculados a partir das correspondentes datas até a efetiva quitação, fixando-lhe (s) o prazo de 15 (quinze) dias, a contar do recebimento da notificação, para que comprove (m) , perante o Tribunal (art. 214, inciso III, alínea "a", do Regimento Interno/TCU) , o recolhimento da dívida a favor do Fundo Nacional de Cultura, na forma da legislação em vigor, abatendo-se, na execução, a quantia indicada a crédito, na forma do disposto no verbete da Súmula 128 da Jurisprudência do TCU:
	Data 
	Valor (R$) 
	Tipo da parcela

	25/3/2013
	59.548,19
	Débito

	24/5/2013
	133.000,00
	Débito

	12/12/2013
	45.519,19
	Débito

	17/12/2013
	26.692,94
	Débito

	29/9/2017
	464,13
	Crédito

9.2. autorizar, caso requerido, nos termos do art. 26 da Lei 8.443/1992, o parcelamento da dívida em até 36 (trinta e seis) parcelas mensais e sucessivas, sobre as quais incidirão os correspondentes acréscimos legais (débito: atualização monetária e juros de mora) , esclarecendo ao responsável que a falta de pagamento de qualquer parcela importará no vencimento antecipado do saldo devedor, sem prejuízo das demais medidas legais;
9.3. autorizar, desde logo, a cobrança judicial da dívida, caso não atendida a notificação, nos termos do art. 28, inciso II, da Lei 8.443/1992; e
9.4. remeter cópia deste Acórdão à Procuradoria da República no Estado do Rio de Janeiro, com fundamento no art. 209, § 7º, do Regimento Interno/TCU, bem como à Secretaria Especial da Cultura/Ministério do Turismo, para ciência.

Tomada de Contas Especial instaurada pela Secretaria Especial de Cultura, tendo como responsáveis a firma individual Ricardo de Souza Barata, bem como o seu titular, Sr. Ricardo de Souza Barata, em razão de omissão no dever de prestar contas dos recursos captados por força do projeto cultural Pronac 12-7857.

Segunda Câmara

Secretaria Especial da Cultura/Ministério do Turismo.

3. Responsáveis: Ricardo de Souza Barata (XXX.456.457-XX) e Ricardo de Souza Barata (05.425.312/0001-60).

13.1. Ministros presentes: Aroldo Cedraz (na Presidência) e Antonio Anastasia.
13.2. Ministro-Substituto convocado: Marcos Bemquerer Costa (Relator).
13.3. Ministro-Substituto presente: André Luís de Carvalho.

MARCOS BEMQUERER

Cuidam os autos da Tomada de Contas Especial instaurada pela Secretaria Especial de Cultura, tendo como responsáveis a firma individual Ricardo de Souza Barata, bem como o seu titular, Sr. Ricardo de Souza Barata, em razão da omissão no dever de prestar contas, captados por força do projeto cultural Pronac 12-7857.
2.	Referido projeto teve como objeto captar recursos da ordem de R$ 957.650,00 para a "produção de evento multiartístico com 12 espetáculos que somam 24 apresentações gratuitas em Cruzeiro e cidades vizinhas da região do Vale do Paraíba (SP) , ao longo de 2013" (peças 3 e 6) .
3.	Transcrevo a seguir, com pequenos ajustes de forma, a instrução da Secretaria de Controle Externo de Tomada de Contas Especial - SecexTCE, a qual bem resume os principais fatos e atos processuais, bem como empreende a correspondente análise meritória (peça 79) :
"HISTÓRICO
Em 17/10/2017, com fundamento na IN/TCU 71/2012, alterada pela IN/TCU 76/2016 e DN/TCU 155/2016, o dirigente da instituição Secretaria Especial de Cultura autorizou a instauração da tomada de contas especial (peça 20) . O processo foi registrado no sistema e-TCE com o número 356/2018. 
A Portaria 706, de 11/12/2012, autorizou a captação do valor de apoio, totalizando R$ 957.650,00, no período de 12/12/2012 a 31/12/2013 (peça 7) , com prazo para execução dos recursos 24/05/2013 a 31/12/2013, recaindo o prazo para prestação de contas em 30/1/2014.
A empresa proponente captou recursos autorizados, no montante de R$ 264.760,32, conforme atestam os recibos (peças 10, 11, 13 e 15) e/ou extratos bancários (peça 28) .
O fundamento para a instauração da Tomada de Contas Especial, conforme consignado na matriz de responsabilização elaborada pelo tomador de contas, foi a constatação da seguinte irregularidade: 
Omissão no dever de prestar contas.
Os responsáveis arrolados na fase interna foram devidamente comunicados e, diante da ausência de justificativas suficientes para elidir a irregularidade e da não devolução dos recursos, instaurou-se a tomada de contas especial.
No relatório (peça 43) , o tomador de contas concluiu que o prejuízo importaria no valor original de R$ 264.296,19, imputando-se a responsabilidade a Ricardo de Souza Barata, na condição de contratado e Ricardo de Souza Barata, falecido, na condição de dirigente. 
Em 20/5/2019, a Controladoria-Geral da União emitiu o relatório de auditoria (peça 44) , em concordância com o relatório do tomador de contas. O certificado de auditoria e o parecer do dirigente do órgão de controle interno concluíram pela irregularidade das presentes contas (peças 45 e 46) .
Em 31/5/2019, o ministro responsável pela área atestou haver tomado conhecimento das conclusões contidas no relatório e certificado de auditoria, bem como do parecer conclusivo do dirigente do órgão de controle interno, manifestando-se pela irregularidade das contas, e determinou o encaminhamento do processo ao Tribunal de Contas da União (peça 47) .
Na instrução inicial (peça 50) , analisando-se os documentos nos autos, concluiu-se pela necessidade de realização de citação para as irregularidades abaixo: 
Irregularidade 1: não comprovação da boa e regular aplicação dos recursos federais repassados à RICARDO DE SOUZA BARATA, em face da omissão no dever de prestar contas dos valores transferidos, no âmbito do projeto incentivado, no período de 24/5/2013 a 31/12/2013, cujo prazo encerrou-se em 30/1/2014.
Evidências da irregularidade: documentos técnicos presentes nas peças 17 e 21.
Normas infringidas: art. 37, caput, c/c o art. 70, parágrafo único, da Constituição da República Federativa do Brasil; art. 93, do Decreto-lei 200/1967; art. 66, do Decreto 93.872/1986; Lei 8.313/1991, art. 29 e IN-MinC 1/2013, arts. 10, inciso VI, 75, §1º, 78 e 90, parágrafo único.
Débitos relacionados aos responsáveis Ricardo de Souza Barata (CNPJ: 05.425.312/0001-60) e ao espólio de Ricardo de Souza Barata (CPF: XXX.456.457-XX) :
	Data de ocorrência
	Valor histórico (R$) 
	Identificador da parcela

	25/3/2013
	59.548,19
	D1

	29/9/2017
	464,13
	C1

	24/5/2013
	133.000,00
	D2

	12/12/2013
	45.519,19
	D3

	17/12/2013
	26.692,94
	D4

Cofre credor: Fundo Nacional de Cultura.
Responsável: Ricardo de Souza Barata (CPF: XXX.456.457-XX - Falecido) , citado o espólio na pessoa de sua administradora provisória, Sra. Mádia Gondim Guara Barata.
Conduta: nas parcelas D1 a D4 - não demonstrar a boa e regular aplicação dos recursos federais recebidos e geridos por meio do instrumento em questão, no período de 24/5/2013 a 31/12/2013, em face da omissão na prestação de contas, cujo prazo encerrou-se em 30/1/2014.
Nexo de causalidade: a conduta descrita impediu o estabelecimento do nexo causal entre as possíveis despesas efetuadas com os recursos recebidos, no âmbito do instrumento em questão, no período de 24/5/2013 a 31/12/2013.
Culpabilidade: não há excludentes de ilicitude, de culpabilidade e de punibilidade; é razoável supor que o responsável tinha consciência da ilicitude de sua conduta; era exigível conduta diversa da praticada, qual seja, desincumbir-se do seu dever por meio da apresentação da prestação de contas no prazo e forma devidos. 
	Responsável: Ricardo de Souza Barata (CNPJ: 05.425.312/0001-60) .
Conduta: nas parcelas D1 a D4 - não demonstrar a boa e regular aplicação dos recursos federais recebidos e geridos por meio do instrumento em questão, no período de 24/5/2013 a 31/12/2013, em face da omissão na prestação de contas, cujo prazo se encerrou em 30/1/2014.
Nexo de causalidade: a conduta descrita impediu o estabelecimento do nexo causal entre as possíveis despesas efetuadas com os recursos recebidos, no âmbito do instrumento em questão, no período de 24/5/2013 a 31/12/2013.
Culpabilidade: não há excludentes de ilicitude, de culpabilidade e de punibilidade; é razoável supor que o administrador responsável pela pessoa jurídica tinha consciência da ilicitude de sua conduta; era exigível conduta diversa da praticada, qual seja, desincumbir-se do seu dever por meio da apresentação da prestação de contas no prazo e forma devidos. 
Encaminhamento: citação.
Em cumprimento ao pronunciamento da unidade (peça 52) , foi efetuada citação dos responsáveis, nos moldes adiante:
Ricardo de Souza Barata - promovida a citação do responsável, conforme delineado adiante:
	Comunicação: Ofício 9221/2019 - Secex-TCE (peça 57) 
Data da Expedição: 18/10/2019
Data da Ciência: não houve (Não procurado) (peça 62) 
Observação: Ofício enviado para o endereço do responsável, conforme pesquisa de endereço no sistema da Receita Federal (peça 55) . 
	
	Comunicação: Ofício 9222/2019 - Secex-TCE (peça 58) 
Data da Expedição: 18/10/2019
Data da Ciência: não houve (Mudou-se) (peça 61) 
Observação: Ofício enviado para o endereço do responsável, conforme pesquisa de endereço nos sistemas corporativos do TCU (peça 55) . 
	
Ricardo de Souza Barata - promovida a citação do responsável, conforme delineado adiante:
	Comunicação: Ofício 9223/2019 - Secex-TCE (peça 59) 
Data da Expedição: 18/10/2019
Data da Ciência: 22/10/2019 (peça 60) 
Nome Recebedor: Cosme Pontes
Observação: Ofício enviado para o endereço do responsável, conforme pesquisa de endereço nos sistemas corporativos do TCU (peça 55) .
Fim do prazo para a defesa: 6/11/2019
	
Transcorrido o prazo regimental, os responsáveis permaneceram silentes, sendo considerados revéis, nos termos do art. 12, §3º, da Lei 8.443/1992.
Na instrução de peça 64, verificou-se tratar-se de empresa individual cuja jurisprudência do Tribunal entende ter a empresa personalidade diversa e separada do titular, constituindo-se como única pessoa com único patrimônio, conforme enunciado do Acórdão 3201/2018-TCU-Segunda Câmara, Rel. Min. Aroldo Cedraz. De igual forma ficou entendido no Acórdão 1563/2012-TCU-Plenário, Rel. Min. Substituto Marcos Bemquerer (...) , que os empresários individuais respondem com seus bens particulares pelas dívidas decorrentes da atividade empresarial, integral e solidariamente, pois a empresa individual não tem personalidade diversa e separada de seu titular, constituindo uma única pessoa e um único patrimônio. Na mesma linha é o Acórdão 4784/2014-TCU-Primeira Câmara, Rel. Min. Benjamin Zymler e o Acórdão 10922/2016-TCU-Segunda Câmara, Rel. Min. Substituto André de Carvalho.
Por se tratar de empresário individual, a citação do espólio, promovida por meio do Ofício 9223/2019 (peça 59) e efetivamente recebida (peça 60) , supriria a ausência da citação da pessoa jurídica, ante o insucesso em sua entrega, devendo se considerar ainda que a pessoa jurídica se encontra inapta na Receita Federal desde 30/11/2018, data anterior ao pronunciamento da unidade, que determinou sua citação.
No exame técnico da instrução de peça 64 declarou-se a revelia dos responsáveis, considerando terem sido regularmente citados e terem permanecido silentes, conforme transcrito a seguir:
Da revelia dos responsáveis
24.1.1 No caso vertente, a citação do espólio, na pessoa de sua administradora provisória, Sra. Mádia Gondim Guara Barata, deu-se no endereço proveniente de pesquisa à base de dados da Receita Federal (peça 54) . A entrega do ofício citatório nesse endereço ficou comprovada conforme aviso de recebimento (peça 60) . Com relação à citação da pessoa jurídica, a citação do espólio supre a ausência de sua citação válida, conforme tratado nos itens 13 e 14.
24.1.2 Vale aqui reproduzir trecho do exame técnico objeto da instrução inicial (peça 50) , que apontou para a necessidade de citar o espólio:
'18. O responsável Ricardo de Souza Barata faleceu em 29/10/2014, conforme certidão de óbito (peça 29) .
19. Apesar de constar da certidão de óbito que o responsável deixou bens a inventariar, em consulta ao site do Tribunal de Justiça do Rio de Janeiro, por nome e CPF do responsável e de seu cônjuge, Sr.ª Mádia Gondim Guara Barata (CPF XXX.441.117-XX) , não encontramos processo de inventário ou partilha de bens autuado ou em tramitação naquele Tribunal.
20. Como previsto no inciso I do art. 1.797 da Lei 10.406/2002 (Código Civil) , cabe ao cônjuge a administração da herança, enquanto ainda não há o compromisso do inventariante:
	Lei 10.406/2002
'Art. 1.797. Até o compromisso do inventariante, a administração da herança caberá, sucessivamente:
I - ao cônjuge ou companheiro, se com o outro convivia ao tempo da abertura da sucessão;
II - ao herdeiro que estiver na posse e administração dos bens, e, se houver mais de um nessas condições, ao mais velho;
III - ao testamenteiro;
IV - a pessoa de confiança do juiz, na falta ou escusa das indicadas nos incisos antecedentes, ou quando tiverem de ser afastadas por motivo grave levado ao conhecimento do juiz.'
21. Assim, a citação deve ser feita ao espólio do Sr. Ricardo de Souza Barata, nos termos do inciso I do art. 18-A da Resolução TCU 170/2004 e do inciso I do art. 1.797 da Lei 10.406/2002, e endereçada à sua esposa, Sr.ª Mádia Gondim Guara Barata (CPF XXX.441.117-XX) , residente na Rua Raul Pompéia 101/501 - Copacabana - Rio de Janeiro - CEP: 22.080-001.'
Assim, propôs-se julgar suas contas da irregulares, condenando a pessoa jurídica e o espólio ao débito apurado. 
Com relação à não aplicação de multa, assim restou consignado na citada instrução:
'32. Com relação à aplicação da multa prevista no art. 57 da Lei 8.443/1992, em se tratando de empresa individual, a jurisprudência do Tribunal entende que ela não tem personalidade diversa e separada do titular, constituindo-se como única pessoa com único patrimônio, conforme enunciado do Acórdão 3201/2018-TCU-Segunda Câmara, Rel. Min. Aroldo Cedraz. De igual forma ficou entendido no Acórdão 1563/2012-TCU-Plenário, Rel. Min. Substituto Marcos Bemquerer (...) , que os empresários individuais respondem com seus bens particulares pelas dívidas decorrentes da atividade empresarial, integral e solidariamente, pois a empresa individual não tem personalidade diversa e separada de seu titular, constituindo uma única pessoa e um único patrimônio. Na mesma linha é o Acórdão 4784/2014-TCU-Primeira Câmara, Rel. Min. Benjamin Zymler e o Acórdão 10922/2016-TCU-Segunda Câmara, Rel. Min. Substituto André de Carvalho.
33. Isto posto, por se tratar de empresa individual, com falecimento do empresário e consequentemente baixa da empresa na Receita Federal, em 30/11/2018 (item 14) , a aplicação da multa do art. 57, da Lei 8.443/1992 recairia sobre o espólio, em razão de o patrimônio ser único. Como a multa não se transfere ao espólio e seus herdeiros, deve-se abster de aplicá-la aos responsáveis.'
Submetido o processo à apreciação do MP/TCU, em Parecer de peça 67, propôs-se realizar nova tentativa de citação do espólio, na pessoa de sua responsável, a Sra. Mádia Shadye Gondim Quara, no endereço 'Rua Senador Vergueiro 98, Apt. 304, Flamengo/RJ, CEP 22.230-001', constante da base de dados da Receita Federal, o que teve a concordância do relator (peça 68) . 
Dessa forma, nova citação foi encaminhada à Sra. Mádia Shadye Gondim Quara, por meio do Ofício 5569/2021 (peça 75) , efetivamente recebido como atesta o aviso de recebimento de peça 76. 
Transcorrido o prazo regimental, o representante legal do espólio permaneceu silente, sendo considerada revel, nos termos do art. 12, §3º, da Lei 8.443/1992.
EXAME TÉCNICO
Tendo sido realizada a nova citação da Sra. Mádia Shadye Gondim Quara, conforme sugerido pelo MP/TCU, a responsável permaneceu silente, tal como ocorreu em relação à citação anterior, objeto do Ofício 9223/2019 (peça 59) , efetivamente recebido em 22/10/2019 (peça 60) no endereço constante da base de dados da Receita Federal (peça 54) .
Isto posto, deve ser mantida a conclusão de revelia dos responsáveis e a proposta de encaminhamento da instrução de peça 64.
Prescrição da Pretensão Punitiva
Vale ressaltar que a pretensão punitiva do TCU, conforme Acórdão 1441/2016-TCU-Plenário, Relator: Benjamin Zymler, que uniformizou a jurisprudência acerca dessa questão, subordina-se ao prazo geral de prescrição indicado no art. 205 do Código Civil, que é de dez anos, contado da data de ocorrência da irregularidade sancionada, nos termos do art. 189 do Código Civil, sendo este prazo interrompido pelo ato que ordenar a citação, a audiência ou a oitiva dos responsáveis.
No caso em exame, não ocorreu a prescrição, uma vez que a irregularidade sancionada ocorreu em 31/1/2014, e o ato de ordenação da citação ocorreu em 14/8/2019.
CONCLUSÃO
Em face da análise promovida na seção 'Exame Técnico', verifica-se que os responsáveis não lograram comprovar a boa e regular aplicação dos recursos. Instados a se manifestar, optaram pelo silêncio, configurando a revelia, nos termos do §3º do art. 12 da Lei 8.443/1992. Ademais, inexistem nos autos elementos que demonstrem a boa-fé dos responsáveis ou a ocorrência de outras excludentes de culpabilidade.
Vale ressaltar que a jurisprudência pacífica nesta Corte é no sentido da imprescritibilidade das ações de ressarcimento ao erário (Enunciado de Súmula TCU 282) . Dessa forma, identificado dano ao erário, devese instaurar e julgar o processo de tomada de contas especial para responsabilizar seus agentes causadores, respeitando o direito ao contraditório e à ampla defesa, independentemente de quando ocorreram os atos impugnados.
Verifica-se também que não houve a prescrição da pretensão punitiva, conforme análise já realizada.
Tendo em vista que não constam dos autos elementos que permitam reconhecer a boa-fé dos responsáveis, sugere-se que as suas contas sejam julgadas irregulares, nos termos do art. 202, § 6º, do Regimento Interno do TCU, com a imputação do débito atualizado monetariamente e acrescido de juros de mora, nos termos do art. 202, § 1º do Regimento Interno do TCU, descontado o valor eventualmente recolhido, abstendo-se de aplicar a multa prevista no art. 57 da Lei 8.443/1992, conforme tratado nos itens  32 e 33.
Por fim, como não houve elementos que pudessem modificar o entendimento acerca das irregularidades em apuração, mantém-se a matriz de responsabilização presente na peça 49."
4.	Diante das considerações supra, a Unidade Técnica, em pareceres concordantes (peças 79, 80 e 81) , propõe considerar revéis os responsáveis e julgar irregulares as contas da empresa individual Ricardo de Souza Barata e do Sr. Ricardo de Souza Barata, condenando o espólio deste último ao pagamento do débito apurado nos autos, e demais providências de praxe.
5.	O Ministério Público junto ao TCU, representado pelo Procurador Marinus Eduardo De Vries Marsico, manifesta sua aquiescência ao encaminhamento acima (peça 82) .
	É o Relatório.

Mádia Shadye Gondim Quara, representando o espólio de Ricardo de Souza Barata.

Procurador Marinus Eduardo De Vries Marsico.

TOMADA DE CONTAS ESPECIAL. RECURSOS CAPTADOS PELA LEI 8.313/1991. OMISSÃO NO DEVER DE PRESTAR CONTAS. FALECIMENTO DO RESPONSÁVEL. CITAÇÃO DO ESPÓLIO E DA PESSOA JURÍDICA. REVELIA. CONTAS IRREGULARES. DÉBITO.

TOMADA DE CONTAS ESPECIAL (TCE)

Secretaria de Controle Externo de Tomada de Contas Especial (SecexTCE).

Trago à apreciação deste Colegiado a Tomada de Contas Especial instaurada pela Secretaria Especial de Cultura, tendo como responsáveis a firma individual Ricardo de Souza Barata, bem como o seu titular, Sr. Ricardo de Souza Barata, em razão da omissão no dever de prestar contas dos recursos captados por força do projeto cultural Pronac 12-7857.
2.	Conforme visto, o responsável obteve a autorização para captar recursos da ordem de R$ 957.650,00 para a "produção de evento multiartístico com 12 espetáculos que somam 24 apresentações gratuitas em Cruzeiro e cidades vizinhas da região do Vale do Paraíba (SP) , ao longo de 2013", tendo captado efetivamente R$ 264.760,32 (peças 10, 11, 13 e 15) .
3. 	O prazo para a apresentação da prestação de contas expirou em 31/01/2014, tendo o responsável falecido em 29/10/2014, posteriormente, portanto, ao termo final para que se desincumbisse de seu dever legal. No entanto, a prestação de contas não foi encaminhada, o que motivou a instauração desta TCE.
4.	Neste Tribunal, a Secretaria de Controle Externo de Tomada de Contas Especial - SecexTCE promoveu a citação solidária da firma individual Ricardo de Souza Barata e da Sra. Mádia Shadye Gondim Quara, na condição de Administradora provisória do espólio do Sr. Ricardo de Souza Barata - falecido em 29/10/2014 -, a fim de que recolhessem, com os acréscimos legais, o valor do débito e/ou apresentassem alegações de defesa sobre a não demonstração da boa e regular aplicação dos recursos federais recebidos e geridos por meio do instrumento em questão, no período de 24/5 a 31/12/2013, em face da omissão na prestação de contas, cujo prazo encerrou-se em 30/1/2014 (peças 57/62) .
5. 	Transcorrido o prazo para defesa, os responsáveis permaneceram silentes, tendo a Secex/TCE, em manifestações uniformes, proposto a irregularidade das contas da empresa individual e do próprio responsável, Ricardo de Souza Barata, com fundamento no art. 16, inciso III, alíneas a e c, da Lei 8.443/1992, com a consequente condenação do espólio ao pagamento do dano (peças 64, pp. 8/9; 65 e 66) .
6.	De seu turno, o MP/TCU, representado pelo Procurador Marinus Eduardo De Vries Marsico, propôs a renovação da citação do espólio do Sr. Ricardo de Souza Barata, na pessoa de sua Administradora Provisória, desta feita, em endereço constante da base de dados da Receita Federal do Brasil (peça 67) , medida que acolhi mediante o despacho da peça 68.
7.	Renovada a medida saneadora (peças 69/70; 72 e 74/77) , a Sra. Mádia Shadye Gondim Quara permaneceu silente, tendo a unidade especializada, em síntese, ratificado a proposta outrora apresentada, com a anuência do MP/TCU (peças 79, pp. 6/7; 80 a 82) , posição a qual acompanho nos seguintes termos.  
8.	Haja vista a opção dos responsáveis de permanecerem silentes, devem ser considerados revéis, para todos os efeitos, com fulcro no art. 12, § 3º, da Lei 8.443/1992.
9.	Nesse contexto, ante a absoluta ausência de quaisquer elementos documentais que possibilitem aferir a destinação conferida aos recursos federais em tela, cabe julgar irregulares as  contas do Sr. Ricardo de Souza Barata e da empresa individual, condenando-se o espólio do responsável ao pagamento do débito correspondente à integralidade dos recursos atinentes ao Pronac 12-7857, abatidas as quantias eventualmente já recolhidas, porquanto não demonstrada, mediante documentação consistente, a boa e regular aplicação da verba recebida para executar o projeto cultural em apreço, ônus que lhe é imposto pelas disposições dos arts. 70, parágrafo único, da Constituição Federal; 93 do Decreto-lei 200/1967 e 66 do Decreto 93.872/1986.
10. 	Quanto à aplicação de sanção, por se tratar de empresa individual, com falecimento do empresário e consequentemente baixa da empresa na Receita Federal, em 30/11/2018, e atentando para  a natureza personalíssima da multa, esta não deve ser aplicada.
11.	Por fim, cumpre ainda autorizar o pagamento da dívida em até 36 parcelas mensais e consecutivas, caso solicitado, e sua cobrança judicial, caso necessário, bem como encaminhar cópia do Acórdão que vier a ser proferido à Procuradoria da República no Estado do Rio de Janeiro, com fundamento no art. 209, § 7º, do Regimento Interno do TCU. 
	 Ante o exposto, voto por que seja aprovado o acórdão que ora submeto a este Colegiado. 
TCU, Sala das Sessões, em 21 de junho de 2022.
MARCOS BEMQUERER COSTA 
Relator